ACORDAO-COMPLETO-2533391

ACÓRDÃO 4589/2022 ATA 28/2022 - PRIMEIRA CÂMARA

VISTOS, relatados e discutidos estes autos de Tomada de Contas Especial instaurada pelo Fundo Nacional de Desenvolvimento da Educação, em desfavor dos Srs. José Irlan Souza Serra e Raimundo Antônio Silva Borges, Prefeitos de Pedro do Rosário/MA nas gestões 2013-2016 e 2017-2020, respectivamente, em razão de omissão no dever de prestar contas dos recursos repassados ao Município à conta do Projovem Campo, no exercício de 2014,
ACORDAM os Ministros do Tribunal de Contas da União, reunidos em sessão de 1ª Câmara, ante as razões expostas pelo Relator, em:
9.1.  acatar as razões de justificativa apresentadas pelo Sr. Raimundo Antônio Silva Borges, excluindo-o da relação processual;
9.2. rejeitar as alegações de defesa apresentadas pelo Sr. José Irlan Souza Serra;
9.3. julgar irregulares as contas do Sr. José Irlan Souza Serra, com fundamento nos arts. 1º, inciso I, 16, inciso III, alíneas "b" e "c" da Lei 8.443/1992, condenando-o, com base nos arts. 19, caput, e 23, inciso III, da mesma Lei, ao pagamento das quantias a seguir discriminadas, com a fixação do prazo de quinze dias, a contar da notificação, para comprovar, perante este Tribunal (art. 214, inciso III, alínea "a", do Regimento Interno) , o recolhimento da dívida aos cofres do Fundo Nacional de Desenvolvimento da Educação, atualizada monetariamente e acrescida dos juros de mora, calculados a partir da respectiva data de ocorrência, até a data dos recolhimentos, na forma prevista na legislação em vigor:
		Valor Original (R$) 
	Data da Ocorrência

	147.060,00
	22/9/2014 

	73.530,00
	26/8/2015

	73.530,00
	5/1/2016

	263.160,00
	8/7/2016

	214.200,00
	14/9/2016

	123.760,00
	27/10/2016

9.4. aplicar ao Sr. José Irlan Souza Serra, com fundamento no art. 19, caput, da Lei 8.443/1992, multa prevista no art. 57 da mesma Lei, c/c art. 267 do Regimento Interno do TCU, no valor de R$ 100.000,00 (cem mil reais) , fixando-lhe o prazo de quinze dias, a contar da notificação, para que comprove, perante este Tribunal, o recolhimento da dívida aos cofres do Tesouro Nacional (art. 214, inciso III, alínea "a", do Regimento Interno do TCU) , atualizada monetariamente desde a data deste Acórdão até a data do efetivo recolhimento, se for paga após o vencimento, na forma da legislação em vigor;
9.5. autorizar, desde logo, nos termos do art. 28, inciso II, da Lei 8.443/1992, a cobrança judicial das dívidas, caso não atendidas as notificações;
9.6. encaminhar cópia deste Acórdão à Procuradoria da República no Estado do Maranhão, com fundamento no § 3º do art. 16, da Lei 8.443/1992, c/c o § 7º do art. 209 do Regimento Interno do TCU, para o ajuizamento das ações que considerar cabíveis; e
9.7. remeter cópia deste Acórdão ao Fundo Nacional de Desenvolvimento da Educação e ao responsável.

Tomada de Contas Especial instaurada pelo Fundo Nacional de Desenvolvimento da Educação, em desfavor de gestores do Município de Pedro do Rosário/MA, nas gestões 2013-2016 e 2017-2020, respectivamente, em razão de omissão no dever de prestar contas dos recursos repassados ao Município à conta do Projovem Campo, no exercício de 2014.

Primeira Câmara

Prefeitura Municipal de Pedro do Rosário/MA.

3. Interessados/Responsáveis:
3.1. Interessado: Fundo Nacional de Desenvolvimento da Educação (00.378.257/0001-81).
3.2. Responsáveis: José Irlan Souza Serra (XXX.812.503-XX); Raimundo Antônio Silva Borges (XXX.180.473-XX).

13.1. Ministros presentes: Walton Alencar Rodrigues (Presidente), Benjamin Zymler, Vital do Rêgo e Jorge Oliveira.
13.2. Ministros-Substitutos presentes: Augusto Sherman Cavalcanti (Relator) e Weder de Oliveira.

AUGUSTO SHERMAN

Adoto como relatório a instrução da SecexTCE (peça 51) , com a qual se manifestaram de acordo os titulares da Secretaria (peças 52 e 53) e o representante do MP/TCU (peça 54) . Transcrição com ajustes de forma considerados pertinentes.
"INTRODUÇÃO
1.	Cuidam os autos de tomada de contas especial instaurada pelo Fundo Nacional de Desenvolvimento da Educação, em desfavor de José Irlan Souza Serra (CPF: XXX.812.503-XX) e Raimundo Antônio Silva Borges (CPF: XXX.180.473-XX) , em razão de omissão no dever de prestar contas dos recursos recebidos por força do PROJOVEM CAMPO, no exercício de 2014.
HISTÓRICO
2.	Em 11/12/2018, com fundamento na IN/TCU 71/2012, alterada pela IN/TCU 76/2016 e DN/TCU 155/2016, o dirigente da instituição Fundo Nacional de Desenvolvimento da Educação autorizou a instauração da tomada de contas especial (peça 1) . O processo foi registrado no sistema e-TCE com o número 4845/2019.
3.	Os recursos repassados pelo FNDE ao município de Pedro do Rosário - MA, no âmbito do PROJOVEM CAMPO - exercício 2014, totalizaram R$ 895.240,00 (peça 2) .
4.	O fundamento para a instauração da Tomada de Contas Especial, conforme consignado na matriz de responsabilização elaborada pelo tomador de contas, foi a constatação da seguinte irregularidade:
Não comprovação da boa e regular aplicação dos recursos federais repassados à Prefeitura Municipal de Pedro do Rosário - MA, em face da omissão no dever de prestar contas dos valores transferidos, no âmbito do PROJOVEM CAMPO, no exercício de 2014, cujo prazo encerrou-se em 8/2/2018.
5.	Os responsáveis arrolados na fase interna foram devidamente comunicados e, diante da ausência de justificativas suficientes para elidir a irregularidade e da não devolução dos recursos, instaurou-se a tomada de contas especial.
6.	No relatório (peça 15) , o tomador de contas concluiu que o prejuízo importaria no valor original de R$ 895.240,00, imputando-se a responsabilidade a José Irlan Souza Serra, Prefeito Municipal, no período de 1/1/2013 a 31/12/2016, na condição de gestor dos recursos e Raimundo Antônio Silva Borges, Prefeito Municipal, no período de 1/1/2017 a 31/12/2020, na condição de gestor dos recursos. 
7.	Em 21/1/2020, a Controladoria-Geral da União emitiu o relatório de auditoria (peça 19) , em concordância com o relatório do tomador de contas. O certificado de auditoria e o parecer do dirigente do órgão de controle interno concluíram pela irregularidade das presentes contas (peças 20 e 21) .
8.	Em 18/2/2020, o ministro responsável pela área atestou haver tomado conhecimento das conclusões contidas no relatório e certificado de auditoria, bem como do parecer conclusivo do dirigente do órgão de controle interno, manifestando-se pela irregularidade das contas, e determinou o encaminhamento do processo ao Tribunal de Contas da União (peça 22) .
9.	Na instrução inicial (peça 26) , analisando-se os documentos nos autos, concluiu-se pela necessidade de realização de citação e audiência para as seguintes irregularidades:
9.1.	Irregularidade 1: Não comprovação da boa e regular aplicação dos recursos federais repassados ao município de Pedro do Rosário - MA, em face da omissão no dever de prestar contas dos valores transferidos, no âmbito do PROJOVEM CAMPO, no exercício de 2014, cujo prazo encerrou-se em 8/2/2018.
9.1.1.	Evidências: Informação nº 3081/2018/SEOPC/COPRA/CGAPC/DIFIN-FNDE (peça 7) , Relatório de TCE nº 860/2018-DIREC/COTCE/CGAPC/DIFIN-FNDE/MEC (peça 15) .
9.1.2.	Normas infringidas: art. 37, caput, c/c o art. 70, parágrafo único, da Constituição da República Federativa do Brasil; art. 93, do Decreto-lei 200/1967; art. 66, do Decreto 93.872/1986; Resolução CD/FNDE nº 11, de 16/04/2014.
9.1.3.	Débitos relacionados ao responsável José Irlan Souza Serra (CPF: XXX.812.503-XX) :
	Data de ocorrência
	Valor histórico (R$) 

	22/9/2014
	147.060,00

	26/8/2015
	73.530,00

	5/1/2016
	73.530,00

	8/7/2016
	263.160,00

	14/9/2016
	214.200,00

	27/10/2016
	123.760,00

9.1.4.	Cofre credor: Fundo Nacional de Desenvolvimento da Educação.
9.1.5.	Responsável: José Irlan Souza Serra (CPF: XXX.812.503-XX) .
9.1.5.1.	Conduta: Não demonstrar a boa e regular aplicação dos recursos federais recebidos e geridos por meio do instrumento em questão, no exercício de 2014, em face da omissão na prestação de contas, cujo prazo encerrou-se em 8/2/2018.
9.1.5.2.	Nexo de causalidade: A conduta descrita impediu o estabelecimento do nexo causal entre as possíveis despesas efetuadas com os recursos recebidos, no âmbito do instrumento em questão, no exercício de 2014.
9.1.5.3.	Culpabilidade: Não há excludentes de ilicitude, de culpabilidade e de punibilidade; é razoável supor que o responsável tinha consciência da ilicitude de sua conduta; era exigível conduta diversa da praticada, qual seja, desincumbir-se do seu dever por meio da apresentação da prestação de contas no prazo e forma devidos.
9.1.6.	Encaminhamento: citação.
9.2.	Irregularidade 2: Não cumprimento do prazo originalmente estipulado para prestação de contas do PROJOVEM CAMPO, no exercício de 2014, cujo prazo encerrou-se em 8/2/2018.
9.2.1.	Evidências: Informação nº 3081/2018/SEOPC/COPRA/CGAPC/DIFIN-FNDE (peça 7) , Relatório de TCE nº 860/2018-DIREC/COTCE/CGAPC/DIFIN-FNDE/MEC (peça 15) .
9.2.2.	Normas infringidas: art. 37, caput, c/c o art. 70, parágrafo único, da Constituição da República Federativa do Brasil; art. 93, do Decreto-lei 200/1967; art. 66, do Decreto 93.872/1986; Resolução CD/FNDE nº 11, de 16/04/2014.
9.2.3.	Responsável: Raimundo Antônio Silva Borges (CPF: XXX.180.473-XX) .
9.2.3.1.	Conduta: Descumprir o prazo originalmente estipulado para prestação de contas dos recursos federais recebidos à conta do instrumento em questão, no exercício de 2014, o qual se encerrou em 8/2/2018.
9.2.3.2.	Nexo de causalidade: A conduta descrita impediu o estabelecimento do nexo causal entre as possíveis despesas efetuadas com os recursos recebidos, no âmbito do instrumento em questão, no exercício de 2014.
9.2.3.3.	Culpabilidade: Não há excludentes de ilicitude, de culpabilidade e de punibilidade; é razoável supor que o responsável tinha consciência da ilicitude de sua conduta; era exigível conduta diversa da praticada, qual seja, desincumbir-se do seu dever por meio da apresentação da prestação de contas no prazo e forma devidos.
9.2.4.	Encaminhamento: audiência.
10.	Em cumprimento ao pronunciamento da unidade (peça 28) , foram efetuadas citação e audiência dos responsáveis, nos moldes adiante:
a) José Irlan Souza Serra - promovida a citação do responsável, conforme delineado adiante:
	Comunicação: Ofício 11363/2020 - Seproc (peça 33) .
Data da Expedição: 6/4/2020.
Data da Ciência: 17/4/2020 (peça 37) .
Nome Recebedor: Meire Célia Medeiros Serra.
Observação: Ofício enviado para o endereço do responsável, conforme pesquisa na base de dados no sistema da Receita Federal, custodiada pelo TCU.
Fim do prazo para a defesa: 2/5/2020.
	
b)	Raimundo Antônio Silva Borges - promovida a audiência do responsável, conforme delineado adiante:
	Comunicação: Ofício 11365/2020 - Seproc (peça 32) .
Data da Expedição: 6/4/2020.
Data da Ciência: 28/5/2020 (peça 45) .
Nome Recebedor: Wiliane dos Santos Nunes.
Observação: Ofício enviado para o endereço do responsável, conforme pesquisa na base de dados no sistema da Receita Federal, custodiada pelo TCU.
Fim do prazo para a defesa: 12/6/2020.
	
	Comunicação: Ofício 12750/2020 - Seproc (peça 34) .
Data da Expedição: 6/4/2020.
Data da Ciência: 17/4/2020 (peça 38) .
Nome Recebedor: Denilson Costa.
Observação: Ofício enviado para o endereço do responsável, conforme pesquisa na base de dados no sistema da Receita Federal, custodiada pelo TCU.
Fim do prazo para a defesa: 2/5/2020.
	
11.	Conforme Despacho de Conclusão das Comunicações Processuais (peça 49) , as providências inerentes às comunicações processuais foram concluídas.
12.	Transcorrido o prazo regimental, os responsáveis José Irlan Souza Serra e Raimundo Antônio Silva Borges apresentaram defesa, que será analisada na seção 'Exame Técnico'.
ANÁLISE DOS PRESSUPOSTOS DE PROCEDIBILIDADE DA IN/TCU 71/2012
Avaliação de Viabilidade do Exercício do Contraditório e Ampla Defesa
13.	Verifica-se que não houve o transcurso de mais de dez anos desde o fato gerador sem que tenha havido a notificação dos responsáveis pela autoridade administrativa federal competente (art. 6º, inciso II, c/c art. 19 da IN/TCU 71/2012, modificada pela IN/TCU 76/2016) , uma vez que o fato gerador da irregularidade sancionada ocorreu em 9/2/2018, haja vista que o vencimento do prazo para prestação de contas deu-se em 8/2/2018, e os responsáveis foram notificados sobre as irregularidades pela autoridade administrativa competente conforme abaixo:
13.1.	José Irlan Souza Serra, por meio do ofício acostado à peça 8, recebido em 26/3/2018, conforme AR (peça 10) .
13.2.	Raimundo Antônio Silva Borges, por meio do ofício acostado à peça 9, recebido em 17/7/2018, conforme AR (peça 11) .
Valor de Constituição da TCE
14.	Verifica-se, ainda, que o valor atualizado do débito apurado (sem juros) em 1/1/2017 é de R$ 944.597,09, portanto superior ao limite mínimo de R$ 100.000,00, na forma estabelecida conforme os arts. 6º, inciso I, e 19 da IN/TCU 71/2012, modificada pela IN/TCU 76/2016.
OUTROS PROCESSOS/DÉBITOS NOS SISTEMAS DO TCU COM OS MESMOS RESPONSÁVEIS
15.	Informa-se que foram encontrados processos no Tribunal com os mesmos responsáveis:
	Responsável
	Processos

	José Irlan Souza Serra
	Processo 008.076/2017-0 [TCE, aberto]
Processo 033.960/2019-4 [TCE, aberto]

16.	A tomada de contas especial está, assim, devidamente constituída e em condição de ser instruída.
EXAME TÉCNICO
Da defesa do responsável José Irlan Souza Serra
17.	O responsável José Irlan Souza Serra apresentou defesa, que passa a ser analisada em seguida:
Argumento 1 (peça 47, p. 3) :
17.1.	O responsável alega que deixou toda a documentação necessária para que o sucessor realizasse a prestação de contas e que não teria mais acesso ao sistema SiGPC para fazê-lo após o fim do seu mandato. Dessa forma, a inteira responsabilidade da prestação de contas é de seu sucessor.
Análise do argumento 1:
17.1.1.	Cabe, inicialmente, frisar que o responsável apresentou defesa composta de alegações meramente retóricas e desacompanhadas de quaisquer elementos que as corroborassem ou que pudessem afastar a irregularidade que lhe está sendo imputada, tampouco justificar a conduta omissiva. Além disso, o responsável não apresentou qualquer nova evidência e/ou documentação até a elaboração da presente instrução, com vistas a respaldar suas afirmações.
17.1.2.	A corresponsabilidade dos prefeitos antecessor e sucessor pela comprovação da boa e regular aplicação dos recursos, ainda é matéria de larga discussão neste Tribunal. Contudo, é válido o entendimento de que, em um plano abstrato, é possível definir e delimitar, a quem cabe o quê, em consonância ao Acórdão 3576/2019-TCU-Segunda Câmara, Rel. Min. Ana Arraes (grifos nossos) :
'22. Ademais, consoante mencionado pelo auditor da Serur, são diversos os precedentes desta Corte no sentido de que a obrigação primária de prestar contas recai sobre o prefeito em cuja gestão se enquadra a data prevista para fazê-lo. Nesse sentido, destaco o Acórdão 6171/2011-TCU-Primeira Câmara (rel. min. José Múcio) e o Acórdão 1536/2008-TCU-Segunda Câmara (rel. min. Ubiratan Aguiar) .
23. Obviamente, esse entendimento não significa que o agente que geriu recursos mas não ficou responsável pela prestação de contas esteja isento de responsabilidade. A obrigação de prestar contas não se confunde com a sujeição à responsabilidade pela gestão dos recursos.
24. O que é importante é que esteja definido, em abstrato, a quem cabe o quê. (...) '.
17.1.3.	Nesta linha, cumpre destacar que o responsável não foi citado pela omissão no dever de prestar contas, até porque o prazo para o cumprimento dessa obrigação realmente recaiu no mandato do sucessor, e sim pela 'não comprovação da boa e regular aplicação dos recursos federais repassados (...) '. Como se sabe, a jurisprudência do TCU é firme no sentido da responsabilidade pessoal do gestor pela comprovação da boa e regular aplicação dos recursos federais recebidos mediante convênio ou instrumentos congêneres, submetendo todo aquele que utiliza ou gerencia os recursos públicos ao dever de demonstrar o correto emprego dos valores federais, nos termos dos arts. 70, parágrafo único, e 37, caput, da Constituição de 1988 e do art. 93 do Decreto-Lei nº 200, de 1967 (v.g.: Acórdãos 27/2004, 371/1999 e 384/1998, da 2ª Câmara, Acórdão 92/1999-TCU-Primeira Câmara, e Decisão 667/1995, do Plenário) .
17.1.4.	O gestor que deixa a chefia do Executivo municipal é assim responsável por constituir uma comissão de transição de governo, com o objetivo justamente de fornecer à nova gestão eleita todos os documentos e informações sobre os repasses federais pendentes de prestação de contas, devendo exigir da nova administração, de forma acautelatória, recibo ou documento equivalente de entrega da documentação relativa às transferências pendentes de prestação de contas.
17.1.5.	No caso concreto, não há, nos autos, qualquer registro de que esta providência foi tomada, não tendo ainda o responsável em sua defesa apresentado quaisquer elementos que pudessem comprovar a narrativa apresentada sobre a transição de governos, mas tão somente ofício (peça 48) , datado de 1/7/2020, com solicitação ao seu sucessor do envio da referida documentação, que não foi provada existir nos arquivos da prefeitura.
17.1.6.	Cumpre ainda ressaltar que o responsável foi devidamente notificado pelo tomador de contas na fase interna de que houve omissão na prestação de contas, mediante o Ofício nº 20899/2018/Seopc/Copra/Cgapc/Difin-FNDE, de 21/6/2018 (peça 8, pp. 2-3) , recebido em 17/7/2018 (AR à peça 10, p. 2) . Subsequentemente, em 15/8/2018, o responsável apresentou defesa ao FNDE (peça 6) , argumentado também da impossibilidade de prestar contas, por não ter mais acesso ao sistema. Em resposta, o FNDE enviou ao responsável o Ofício nº 29737/2018/Seopc/Copra /Cgapc/Difin-FNDE, de 4/9/2018 (peça 8, pp. 4-5) , recebido em 21/9/2018 (AR à peça 10, p. 3) , esclarecendo não se poder excluir sua responsabilidade pelos atos praticados em sua gestão e que era, outrossim, possível ao ex-gestor o envio da prestação de contas pelo sistema, com sugestão para 'entrar em contato com a gestão atual para acessar a documentação das prestações de contas a fim de inserir os dados no SIGPC'.
17.1.7.	Destarte, já que comprovadamente ciente da omissão por seu sucessor na apresentação na prestação de contas, verifica-se que o responsável teve ampla oportunidade, tanto na fase interna como na fase externa desta tomada de contas especial, para apresentar ele mesmo comprovação da boa e regular aplicação dos recursos federais recebidos pelo município e por ele geridos no âmbito do instrumento em questão, ou mesmo apresentar provas de que havia cumprido com sua obrigação de disponibilizar as condições materiais mínimas e necessárias para que o seu sucessor pudesse apresentar a prestação de contas. No entanto, não o fez.
Argumento 2 (peça 47, p. 5) :
17.2.	O responsável postula 'que o longo decurso de prazo entre o final do mandato do recorrente e a instauração da tomada de contas obsta que sejam obtidos um maior número de documentos comprobatórios, tornando, pois, as contas iliquidáveis.'
Análise do argumento 1: 
17.2.1.	O argumento apresentado pelo responsável de que a TCE 'foi instaurada de forma tardia' e que houve 'inércia de quase 5 (cinco) anos do Órgão de Fiscalização desta (...) Casa' claramente carece de fundamento, não demandando maiores análises, tendo em vista que:
a)	o mandato do responsável se encerrou em 31/12/2016;
b)	o prazo final para apresentação da prestação de contas se encerrou em 8/2/2018;
c)	o responsável foi notificado pelo tomador de contas em 21/9/2018 (menos de dois anos após o final do seu mandato) da omissão na prestação de contas pelo sucessor, da sua responsabilidade em comprovar a boa aplicação dos recursos e da possibilidade dele mesmo enviar a referida prestação de contas, o que não fez;
d)	a tomada de contas foi instaurada em 11/12/2018 (ou seja, dez meses após expirar o prazo para prestação de contas e três meses após ser dada oportunidade ao responsável para cumprir sua obrigação) , tendo em vista a ausência de justificativas suficientes para elidir a irregularidade e da não devolução dos recursos;
e)	o ministro responsável pela área determinou em 18/2/2020 o encaminhamento do processo ao Tribunal;
f)	o responsável foi citado pelo em 17/4/2020 (ou seja, dois meses após a entrada do processo nesta Corte de Contas) .
18.	Da análise procedida acima, não tendo o responsável apresentado elementos probatórios que justifiquem ou refutem a presunção de que a documentação não foi deixada para o sucessor, como este alegou na Representação protocolizada junto ao Ministério Público Federal, verifica-se que os argumentos de defesa não foram suficientes para elidir a irregularidade pela qual está sendo responsabilizado, de forma que devem ser rejeitados.
19.	Assim, como não há elementos para que se possa efetivamente aferir e reconhecer a ocorrência de boa-fé na conduta de José Irlan Souza Serra, pode este Tribunal, desde logo, proferir o julgamento de mérito pela irregularidade das contas, conforme os termos dos §§ 2º e 6º do art. 202 do Regimento Interno do TCU, condenando-se o responsável ao débito apurado e aplicando-lhe a multa prevista no art. 57, da Lei 8.443/1992.
Da defesa do responsável Raimundo Antônio Silva Borges
20.	O responsável Raimundo Antônio Silva Borges apresentou defesa, que passa a ser analisada em seguida:
Argumento 1 (peça 36) :
20.1.	O responsável alega que não há imputação de corresponsabilidade ao sucessor, visto que justificou ao tomador de contas a omissão e adotou as medidas legais de resguardo ao erário, conforme Representação protocolizada junto ao Ministério Público Federal.
Análise do argumento 1:
20.1.1.	O responsável se justifica afirmando que tomou as medidas que eram de sua responsabilidade, como se verifica do seguinte trecho de sua defesa:
No caso, em que pese o prazo final para prestação de contas encerar-se em 8 de fevereiro de 2018, na gestão de Raimundo Antônio Silva Borges, observe-se que os recursos foram recebidos no período correspondente entre 22 de setembro de 2014 à 27 de outubro de 2016, dentro, portanto, única e exclusivamente da gestão do ex-Prefeito José Irlan Silva Borges, conforme item 14 do Relatório, cabendo a ele a realização da devida prestação de contas.
 (...) 
No caso, o contestante, ao receber a informação da inadimplência do ex-gestor relativas a omissão do dever de prestar contas do PROJOVEM CAMPO, exercício financeiro de 2014, através do Ofício nº 183E/2018-SEOPC/COPRA/CGCAP/DIFIN/FNDE, respondeu ao Fundo Nacional de Desenvolvimento da Educação, através do Ofício nº 19/2018-NF-ADV, informando da impossibilidade de prestar as devidas contas, verbis:
Como é de conhecimento de V. Senhoria, os referidos recursos foram disponibilizados na gestão do ex-Prefeito José Irlan Souza Serra, sendo que a atual gestão assumiu a Chefia do Poder Executivo em 01 de janeiro de 2017. 
Acontece que, não obstante diversas tentativas de contatos com o ex-Prefeito para sanar a irregularidade apontada, todas restaram infrutíferas, considerando que o mesmo não se predispõe ao diálogo. 
Vale ressaltar, que o Município de Pedro do Rosário, pela sua atual gestão, não tem como sanar pessoalmente as irregularidades detectadas - realizando a devida prestação de contas -, uma vez que ao transmitir o cargo, o ex-prefeito, não deixou a documentação completa na sede da Prefeitura, recusando-se a realização de transição regular, certamente, com o intuito de ocultar suas mazelas a frente do executivo municipal. 
Desse modo, como visto senhor coordenador, resta evidente que o ente público municipal de Pedro do Rosário e seu atual gestor Raimundo Antônio Silva Borges, estão de 'mãos atadas', não tendo, com a devida vênia, como sanar pessoalmente a irregularidade apontada na prestação de contas do ex-gestor José Irlan Souza Serra. 
No mesmo expediente, informou que requereu 'junto ao Ministério Público Federal do Estado do Maranhão, mediante representação protocolada sob o nº PR-MA-00Processo 014822/20018, a adoção das medidas cíveis e criminais em face do ex-gestor omisso'. 
 (...) 
Logo, evidente que o contestante não deve ser responsabilizado, uma vez que além de não ter recebido os recursos na sua gestão, ficou materialmente impossibilitado de apresentar a prestar de contas do seu antecessor, considerando a inexistência de documentação na sede da Prefeitura por ausência de transição regular de governo.
 (...) 
Além disso, cumpriu a Súmula 230 do TCU, adotando as medidas administrativas e judiciais em face do gestor omisso, tal qual representação protocolada sob o nº PR-MA-00Processo 014822/20018 junto ao Ministério Público Federal e ajuizamento de ação de improbidade administrativa com pedido de ressarcimento do dano ao Erário nº 0801131-35.2018.8.10.0052 em trâmite na 1ª Vara da Comarca de Pinheiro/MA.
20.1.2.	No tocante à delimitação de responsabilidades entre antecessor e sucessor na gestão descentralizada de recursos federais, em se tratando de transferências voluntárias, é entendimento consolidado no TCU de que a obrigação de prestar contas atinge não somente o gestor dos recursos transferidos, como também o seu sucessor, no caso em que o prazo para prestação de contas recai na gestão do sucessor (Acórdão 331/2010-TCU-Segunda Câmara, 6.171/2011 - 1ª Câmara, 2.773/2012 - 1ª Câmara, entre outros) , como no caso vertente.
20.1.3.	No entanto, se o prefeito sucessor fica impossibilitado de prestar contas dos recursos utilizados em gestão anterior, porque o seu antecessor não lhe repassou os documentos necessários para essa prestação, a jurisprudência reconhece a possibilidade de o sucessor ter afastada a sua responsabilidade, no caso de terem sido adotadas as medidas legais visando ao resguardo do patrimônio público (Acórdão 1541/2008-TCU-Segunda Câmara, 2773/2012 - 1ª Câmara, 3039/2011 - 2ª Câmara, entre outros) . Tal orientação decorre do Enunciado da Súmula 230 do TCU e do disposto no art. 26-A, §§ 7º ao 9º, da Lei 10.522/2002, in verbis (grifamos) :
Súmula 230 do TCU
Compete ao prefeito sucessor apresentar a prestação de contas referente aos recursos federais recebidos por seu antecessor, quando este não o tiver feito e o prazo para adimplemento dessa obrigação vencer ou estiver vencido no período de gestão do próprio mandatário sucessor, ou, na impossibilidade de fazê-lo, adotar as medidas legais visando ao resguardo do patrimônio público.
Lei 10.522/2002
Art. 26-A. O órgão ou entidade que receber recursos para execução de convênios, contratos de repasse e termos de parcerias na forma estabelecida pela legislação federal estará sujeito a prestar contas da sua boa e regular aplicação, observando-se o disposto nos §§ 1o a 10 deste artigo.
§ 7º Cabe ao prefeito e ao governador sucessores prestarem contas dos recursos provenientes de convênios, contratos de repasse e termos de parcerias firmados pelos seus antecessores. 
§ 8º Na impossibilidade de atender ao disposto no § 7º, deverão ser apresentadas ao concedente justificativas que demonstrem o impedimento de prestar contas e solicitação de instauração de tomada de contas especial. 
§ 9º Adotada a providência prevista no § 8º, o registro de inadimplência do órgão ou entidade será suspenso, no prazo de até 48 (quarenta e oito) horas, pelo concedente.
20.1.4.	Conforme informa o ex-gestor em suas razões de justificativa, restando infrutíferas as tentativas extrajudiciais de obter as informações necessárias à prestação de contas, o responsável apresentou as já mencionadas justificativas ao tomador de contas (peça 41, pp. 7-8) , protocolando, em 9/5/2018, junto ao Ministério Público Federal, uma Representação Criminal contra o seu antecessor (peça 41) , bem como, em 18/5/2018 (cf. protocolo à peça 35) , ação civil de improbidade administrativa (peça 40) , em que alega que 'ao transmitir o cargo, o ex-prefeito ora demandado, não deixou a documentação completa na sede da Prefeitura - recusando-se a realização de transição regular' e que 'o ex-prefeito retirou ilegalmente da Prefeitura Municipal todos os documentos relativos à sua gestão, inclusive de convênios com os governos federal e estadual'.
21.	Destarte, não estando presentes nos autos elementos comprobatórios que refutem a presunção de que a documentação não foi deixada para o sucessor, como este alegou na Representação protocolizada junto ao Ministério Público Federal e na Petição Inicial da Ação Civil Púbica - ACP ajuizada contra o antecessor, entende esta Unidade Técnica que o responsável Raimundo Antônio Silva Borges adotou as medidas esperadas para a situação e que, portanto, as razões de justificativa apresentadas por ele devam ser acolhidas, propondo-se a sua retirada do rol de responsáveis, excluindo-o da relação processual.
Prescrição da Pretensão Punitiva
22.	Vale ressaltar que a pretensão punitiva do TCU, conforme Acórdão 1441/2016-TCU-Plenário, Relator Min. Benjamin Zymler, que uniformizou a jurisprudência acerca dessa questão, subordina-se ao prazo geral de prescrição indicado no art. 205 do Código Civil, que é de dez anos, contado da data de ocorrência da irregularidade sancionada, nos termos do art. 189 do Código Civil, sendo este prazo interrompido pelo ato que ordenar a citação, a audiência ou a oitiva dos responsáveis.
23.	No caso em exame, não ocorreu a prescrição, uma vez que a irregularidade sancionada ocorreu em 9/2/2018, e o ato de ordenação da citação ocorreu em 23/3/2020.
CONCLUSÃO
24.	Em face da análise promovida na seção 'Exame Técnico', propõe-se rejeitar as alegações de defesa de José Irlan Souza Serra, uma vez que não foram suficientes para sanar as irregularidades a ele atribuídas e nem afastar o débito apurado.
25.	Por seu turno, no que tange ao Sr. Raimundo Antônio Silva Borges, tendo este apresentado evidências que adotou as medidas esperadas para a situação, propõe-se acolher as suas razões de justificativa, excluindo-o da relação processual.
26.	Verifica-se também que não houve a prescrição da pretensão punitiva, conforme análise já realizada.
27.	Observa-se que, não obstante a conduta do Sr. José Irlan Souza Serra possa ter concorrido decisivamente para a caracterização da omissão, uma vez que não há comprovação de que tenha cumprido com sua obrigação de disponibilizar as condições materiais mínimas e necessárias para que o seu sucessor pudesse apresentar a prestação de contas, fato é que o vencimento do prazo para essa prestação recaiu no mandato seguinte (em 8/2/2018) , quando já não estava mais à frente da administração municipal, razão por que o gestor deve ser responsabilizado, haja vista o teor da citação acima referida (item 9.1 desta instrução) , com fundamento no art. 16, inciso III, alíneas 'b' e 'c', da Lei 8.443/1992.
28.	Tendo em vista que não constam dos autos elementos que permitam reconhecer a boa-fé do responsável ou a ocorrência de outras circunstâncias excludentes de culpabilidade, sugere-se que as suas contas sejam julgadas irregulares, nos termos do art. 202, § 6º, do Regimento Interno do TCU, com a imputação do débito atualizado monetariamente e acrescido de juros de mora, nos termos do art. 202, § 1º do Regimento Interno do TCU, descontado o valor eventualmente recolhido, com a aplicação da multa prevista no art. 57 da Lei 8.443/1992.
PROPOSTA DE ENCAMINHAMENTO
29.	Diante do exposto, submetemos os autos à consideração superior, propondo ao Tribunal:
g) acolher as alegações de defesa apresentadas pelo responsável Raimundo Antônio Silva Borges (CPF: XXX.180.473-XX) , excluindo-o da relação processual;
h) rejeitar as alegações de defesa apresentadas pelo responsável José Irlan Souza Serra (CPF: XXX.812.503-XX) ;
i) julgar irregulares, nos termos dos arts. 1º, inciso I, 16, inciso III, alíneas 'b' e 'c', da Lei 8.443/1992, c/c os arts. 19 e 23, inciso III, da mesma Lei, as contas do responsável José Irlan Souza Serra (CPF: XXX.812.503-XX) , condenando-o ao pagamento das importâncias a seguir especificadas, atualizadas monetariamente e acrescidas dos juros de mora, calculadas a partir das datas discriminadas até a data da efetiva quitação do débito, fixando-lhe o prazo de quinze dias, para que comprove, perante o Tribunal, o recolhimento das referidas quantias aos cofres do Fundo Nacional de Desenvolvimento da Educação, nos termos do art. 23, inciso III, alínea 'a', da citada lei, c/c o art. 214, inciso III, alínea 'a', do Regimento Interno do TCU.
Débitos relacionados ao responsável José Irlan Souza Serra (CPF: XXX.812.503-XX) :
	Data de ocorrência
	Valor histórico (R$) 

	22/9/2014
	147.060,00

	26/8/2015
	73.530,00

	5/1/2016
	73.530,00

	8/7/2016
	263.160,00

	14/9/2016
	214.200,00

	27/10/2016
	123.760,00

Valor atualizado do débito (com juros) em 18/10/2021: R$ 1.231.856,27.
j)	aplicar ao responsável José Irlan Souza Serra (CPF: XXX.812.503-XX) , a multa prevista no art. 57 da Lei 8.443/1992 c/c o art. 267 do Regimento Interno do TCU, fixando-lhe o prazo de quinze dias, a contar da notificação, para que comprove, perante o Tribunal (art. 214, III, alínea 'a', do Regimento Interno do TCU) , o recolhimento da dívida aos cofres do Tesouro Nacional, atualizada monetariamente desde a data do acórdão que vier a ser proferido por este Tribunal até a data do efetivo recolhimento, se paga após o vencimento, na forma da legislação em vigor;
k)	autorizar, desde logo, a cobrança judicial das dívidas, caso não atendidas as notificações, na forma do disposto no art. 28, inciso II, da Lei 8.443/1992;
l)	autorizar também, desde logo, se requerido, com fundamento no art. 26, da Lei 8.443, de 1992, c/c o art. 217, §§ 1º e 2º do Regimento Interno do TCU, o parcelamento da (s) dívida (s) em até 36 parcelas, incidindo, sobre cada parcela, corrigida monetariamente, os correspondentes acréscimos legais, fixando-lhe o prazo de quinze dias, a contar do recebimento da notificação, para comprovar, perante o Tribunal, o recolhimento da primeira parcela, e de trinta dias, a contar da parcela anterior, para comprovar os recolhimentos das demais parcelas, devendo incidir, sobre cada valor mensal, atualizado monetariamente, os juros de mora devidos, no caso do débito, na forma prevista na legislação em vigor, alertando os responsáveis de que a falta de comprovação do recolhimento de qualquer parcela importará o vencimento antecipado do saldo devedor, nos termos do § 2º do art. 217 do Regimento Interno deste Tribunal;
m)	enviar cópia do Acórdão a ser prolatado à Procuradoria da República no Estado do Maranhão, nos termos do § 3º do art. 16 da Lei 8.443/1992, c/c o § 7º do art. 209 do Regimento Interno do TCU, para adoção das medidas cabíveis;
n)	enviar cópia do Acórdão que vier a ser proferido ao Fundo Nacional de Desenvolvimento da Educação e aos responsáveis, para ciência;
o)	informar à Procuradoria da República no Estado do Maranhão, ao Fundo Nacional de Desenvolvimento da Educação e aos responsáveis que a presente deliberação, acompanhada do Relatório e do Voto que a fundamenta, está disponível para a consulta no endereço www.tcu.gov.br/acordaos, além de esclarecer que, caso requerido, o TCU poderá fornecer sem custos as correspondentes cópias, de forma impressa; e
p)	informar à Procuradoria da República no Estado do Maranhão que, nos termos do parágrafo único do art. 62 da Resolução TCU 259/2014, os procuradores e membros do Ministério Público credenciados nesta Corte podem acessar os presentes autos de forma eletrônica e automática, ressalvados apenas os casos de eventuais peças classificadas como sigilosas, as quais requerem solicitação formal".
É o Relatório.

Alteredo de Jesus Neris Ferreira (OAB/MA 6.556) e outros, representando Raimundo Antônio Silva Borges; Luís Eduardo Franco Boueres (OAB/MA 6.542) e outros, representando José Irlan Souza Serra.]

Procurador Rodrigo Medeiros de Lima.

TOMADA DE CONTAS ESPECIAL. FUNDAÇÃO NACIONAL DE DESENVOLVIMENTO DA EDUCAÇÃO. OMISSÃO NO DEVER DE PRESTAR CONTAS DO PROJOVEM URBANO 2014. CITAÇÃO E AUDIÊNCIA DOS RESPONSÁVEIS. ACATADAS AS ALEGAÇÕES DE DEFESA DO PREFEITO SUCESSOR, RESPONSÁVEL PELA PRESTAÇÃO DAS CONTAS. CONTAS REGULARES. REJEITADAS AS ALEGAÇÕES DE DEFESA DO GESTOR DOS RECURSOS FEDERAIS. CONTAS IRREGULARES. DÉBITO. MULTA.

TOMADA DE CONTAS ESPECIAL (TCE)

Secretaria de Controle Externo de Tomada de Contas Especial (SecexTCE).

Trata-se de Tomada de Contas Especial instaurada pelo Fundo Nacional de Desenvolvimento da Educação (FNDE) , em desfavor de José Irlan Souza Serra e Raimundo Antônio Silva Borges, Prefeitos de Pedro do Rosário/MA nas gestões 2013-2016 e 2017-2020, respectivamente, em razão de omissão no dever de prestar contas dos recursos repassados ao Município à conta do Projovem Campo, no exercício de 2014.
2.	Para a execução do programa, o FNDE repassou à Prefeitura Municipal de Pedro do Rosário/MA, nos anos de 2014 a 2016, um total de R$ 895.240,00 (peça 2) , sem que os gestores prestassem as devidas contas. O prazo expirou em 8/2/2018.
3.	O tomador de contas concluiu, em seu relatório à peça 15, que o prejuízo importaria no valor original de R$ 895.240,00, imputando-se a responsabilidade ao Sr. José Irlan Souza Serra, na condição de gestor dos recursos, e o Sr. Raimundo Antônio Silva Borges, em cuja gestão venceu o prazo para a prestação das contas.
4.	No âmbito deste Tribunal foi autorizada a citação e audiência dos responsáveis, em 23/3/2020 (peça 28) . Devidamente notificados, os Srs. José Irlan Souza Serra e Raimundo Antônio Silva Borges apresentaram as suas defesas por meio dos ofícios acostados às peças 47 e 36, respectivamente.
5.	O Sr. José Irlan argumenta que deixou toda a documentação necessária para que o sucessor realizasse a prestação de contas e que não teria mais acesso ao sistema SiGPC para fazê-lo após o fim do seu mandato, além de que o longo decurso de prazo entre o final do seu mandato e a instauração da tomada de contas obstaria que fossem obtidos maior número de documentos comprobatórios, tornando, pois, as contas iliquidáveis.
6.	O Sr. Raimundo Antônio se defende afirmando que tomou as medidas que eram de sua responsabilidade. Justifica que, sendo infrutíferas as tentativas extrajudiciais de obter as informações necessárias à prestação de contas, protocolou representação criminal contra o seu antecessor junto ao Ministério Público Federal, em 9/5/2018, bem como ação civil de improbidade administrativa, em 18/5/2018, onde alega que "ao transmitir o cargo, o ex-prefeito ora demandado, não deixou a documentação completa na sede da Prefeitura - recusando-se a realização de transição regular" e que "o ex-prefeito retirou ilegalmente da Prefeitura Municipal todos os documentos relativos à sua gestão, inclusive de convênios com os governos federal e estadual" (peças 35, 40 e 41) .
7.	Entende a unidade técnica que o prefeito sucessor adotou as medidas esperadas para a situação e que, portanto, sua defesa deve ser acolhida, propondo-se a sua retirada do rol de responsáveis, excluindo-o da relação processual.
8.	Corroboro com o entendimento da unidade instrutiva, corroborado pelo parquet, quanto às oportunas medidas legais efetivadas pelo prefeito sucessor, visando ao resguardo do patrimônio público, nos termos da Súmula TCU nº 230, pelo que acompanho a proposta dos pareceres constantes dos autos.
9.	No que tange ao Prefeito antecessor, gestor dos recursos, Sr. José Irlan Souza Serra, como bem exposto pela secretaria especializada, foi citado pela não comprovação da boa e regular aplicação dos recursos federais repassados ao Município de Pedro do Rosário/MA, à conta do Projovem Campo, no exercício de 2014.
10.	Apesar do alcaide afirmar ter deixado a documentação necessária para o sucessor realizar a prestação de contas, não trouxe aos autos qualquer documento ou evidência de que o tenha feito de fato.
11.	Dessa forma, não possibilitando a comprovação do correto emprego dos recursos públicos por ele geridos, o Sr. José Irlan deixa de atender a norma constitucional, nos seus arts. 70, parágrafo único, e 37, caput, e do art. 93 do Decreto-Lei nº 200, de 1967. A jurisprudência desta Corte é firme quanto à responsabilidade pessoal do gestor em comprovar a regular aplicação dos recursos federais por ele geridos.
12.	Quanto ao segundo argumento do responsável, de que as contas devem ser julgadas iliquidáveis, devido ao longo decurso de prazo entre o final do seu mandato e a instauração desta TCE, ele não se sustenta. Tendo encerrado o mandato do ex-Prefeito em 31/12/2016, foi notificado pelo tomador de contas em 17/7/2018, instaurada a tomada de contas pelo FNDE em 11/12/2018 e promovida a citação por este Tribunal em 17/4/2020, prazos esses satisfatórios para proporcionar ao gestor o direito ao contraditório.
13.	Inexistindo nos autos elementos que permitam concluir pela ocorrência de boa-fé ou de outros excludentes de culpabilidade em sua conduta, em consonância com a unidade técnica e com o representante do Ministério Público junto a esta Corte, proponho que as contas do Sr. José Irlan Souza Serra sejam julgadas irregulares e que seja condenado em débito.
14.	Considerando que não houve o transcurso do prazo decenal para a prescrição da pretensão punitiva, em conformidade com o Acórdão 1441/2016-TCU-Plenário, haja vista que o prazo limite para a apresentação das contas do Projovem Campo/2014 foi em 8/2/2018 e o despacho que autorizou a citação de 23/3/2020, defendo que seja aplicada ao responsável também a multa prevista no art. 57 da Lei 8.443/1992.
15.	Por fim, deixo de acolher a proposta da unidade instrutiva de autorizar, desde já, o parcelamento das dívidas, por entender que essa medida somente deve ser adotada mediante solicitação das partes.
Ante o exposto, manifesto-me para que o Tribunal aprove o Acórdão que ora submeto à apreciação deste Colegiado.
TCU, Sala das Sessões, em 16 de agosto de 2022.
AUGUSTO SHERMAN CAVALCANTI 
Relator